最高法院刑事判決　　　　　　　　　　　　　　　九十一年度台上字第七一六○號
　　上　訴　人　乙○○
　　　　　　　　甲○○
　　　　　　　　丙○○
右上訴人等因傷害致人於死案件，不服台灣高等法院台中分院中華民國八十八年九月
二十二日第二審更審判決（八十八年度上更(一)字第六一號，起訴案號：台灣台中地方
法院檢察署八十六年度偵字第一四五五四、一四五九一、一四六八六、一八四五三號
），提起上訴，本院判決如左：
    主  文
原判決關於乙○○、甲○○、丙○○部分撤銷，發回台灣高等法院台中分院。
    理  由
本件原判決認定上訴人丙○○、甲○○、乙○○三人分別係台中市○○○路○段三六
七號地下一樓騷客ＫＴＶ酒店（下稱酒店）之酒廊部副總經理、服務部副總經理、副
理，已判決確定之林土根（綽號阿文）、譚天龍（綽號小龍）則係酒店之圍事。民國
八十六年七月五日上午零時三十分許，戴瑞宏、陳俊仁、蔡承翰等三人，前往上開酒
店三○三號包廂飲酒消費，迄當天上午一時三十分許，蔡承翰有事先行離去，戴瑞宏
、陳俊仁約於同日上午四時二十五分許，簽帳後欲離去時，因酒醉無故在該酒店大廳
砸毀花瓶、電腦等物，並掀翻桌子，然後帶著酒店小姐關麗琳、徐雅惠前往同市○○
街九十七｜一號美堡寶早餐店吃早點，林土根、譚天龍獲悉上情，遂與乙○○、甲○
○、周正雄（另案審理中）及綽號「無尾雄」、「阿仕」之不詳姓名成年男子，分乘
小客車四處尋找，而於當天上午四時四十分許，在上開早餐店尋獲戴瑞宏、陳俊仁、
關麗琳、徐雅惠四人，林土根、譚天龍、乙○○與綽號「阿仕」者即下車，並動手與
戴瑞宏、陳俊仁互毆，繼由綽號「阿仕」者開車，綽號「無尾雄」、周正雄、林土根
及譚天龍等人，將陳俊仁、戴瑞宏強行押上車，載回上開酒店內，剝奪陳、戴二人行
動自由，其餘之人則分乘戴瑞宏之小客車及其他車輛隨後返回上開酒店內。甲○○於
返回酒店大廳中，即質問二人要如何賠償，戴瑞宏、陳俊仁無意賠償，乙○○、甲○
○遂與林土根、譚天龍、周正雄及綽號「阿仕」、「無尾雄」等人基於共同傷害之犯
意聯絡，由林土根、譚天龍、綽號「阿仕」等人動手加以毆打，並再要戴、陳二人賠
償，仍為二人所拒，經乙○○、甲○○等清點後，要求賠償新台幣十餘萬元，但二人
猶加拒絕，其等為強迫戴瑞宏、陳俊仁就範，續由譚天龍再與聞訊趕至之劉憲山（通
緝中）、綽號「小楊」之成年男子及在場之林土根、譚天龍、周正雄、「阿仕」、「
無尾雄」等人，先後動手毆打戴瑞宏、陳俊仁，又將二人分別帶入不同包廂內毆打，
適值趙中協（通緝中）據報返回酒店，並帶領二位不詳姓名之成年男子前來，丙○○
亦據報趕回酒店，一起商議如何處置戴瑞宏、陳俊仁二人，為有效達成教訓其等砸店
行為及索賠之目的，趙中協與該二名不詳姓名成年男子及丙○○，乃基於繼續共同傷
害及使人行無義務之事之犯意聯絡，由趙中協指揮在場之人繼續毆打戴、陳二人，並
命人播放現場錄影帶，強迫戴瑞宏觀看當時砸店之錄影帶畫面，由於戴瑞宏始終態度
強硬，趙中協為達強力折服之效果，命乙○○取來電擊棒，由趙中協帶回之其中一名
不詳姓名者，持該電擊棒加以電擊，欲迫使就範，趙中協另又命人取來紙、筆、印泥
，並交由甲○○持入包廂內，要陳俊仁、戴瑞宏書立字據，仍遭拒絕，遂又由在場之
人加以毆打，並利用二人因被毆疼痛，身心狀況不佳之際，要求其等書立賠償借據，
由於二人已全身受傷無法寫字，甲○○遂僅要求二人簽名及按指印，並命交出身分證
，取交影印存證，而共同使陳俊仁、戴瑞宏二人行無義務之事。陳俊仁因遭毆打受有
顏面挫傷及撕裂傷，疑似胸部挫傷等傷害，戴瑞宏被毆遍體鱗傷，昏倒在地，不省人
事，依當時客觀情況，如未及時送醫急救，極易因傷重死亡，陳俊仁因長時間遭受毆
打，神智不十分清楚，處理事務之能力顯低於常人，如任由其駕車載戴某離去，顯無
法順利將之送醫急救，而會致生死亡之結果，丙○○等人見目的已達，乃未顧及上開
可能產生之結果，由乙○○、丙○○、林土根與譚天龍等人將戴瑞宏抬至其小客車上
，任由意識狀況及辨識能力均屬不佳之陳俊仁駕車離去，陳俊仁駕車不久，因頭昏及
體力不支，將車停靠在台中市○○路某處，下車攔計程車欲找友人將戴瑞宏送醫，惟
陳俊仁在台中市東區某處下車後隨即昏倒，迄當天中午十二時許醒來，再搭車前往上
開停車處，急忙將戴瑞宏送往私立中山醫學院附設醫院急救，然戴某已因頭部外傷致
顱內出血死亡。嗣經警循線查獲丙○○、林土根、譚天龍、乙○○、甲○○等人，並
在趙中協辦公室扣得戴瑞宏、陳俊仁二人之身分證影本及彼等二人簽名按指印之空白
紙張二紙等情。因而撤銷第一審所為科刑之判決，改判依牽連犯及想像競合犯，從一
重均仍論處上訴人等三人共同傷害人之身體，因而致人於死罪刑（乙○○處有期徒刑
八年，甲○○、丙○○各處有期徒刑七年六月）。固非無見。
惟查：(一)、刑法第二百七十七條第二項之傷害致人於死罪，係犯普通傷害罪，致發生
死亡之結果而規定加重其刑之加重結果犯，依同法第十七條規定，以客觀上行為人能
預見其死亡結果之發生，而主觀上不預見為要件，此項構成犯罪之事實，依刑事訴訟
法第三百零八條、第三百十條第一款規定，不僅事實欄應明白認定，且須於理由內加
以說明，方足以資論罪科刑。依原判決事實記載，僅謂戴瑞宏被毆受傷昏倒，依當時
客觀情況，如未及時送醫急救，極易因傷重死亡，而陳俊仁亦因遭毆打，神智不十分
清楚，處理事務之能力顯低於常人，如任由其駕車載戴瑞宏離去，顯無法順利將戴某
送醫急救，而致生死亡之結果，丙○○等人見目的已達，乃未顧及上開可能產生之結
果，仍將戴瑞宏抬至其小客車上，任由陳俊仁駕車離去，因陳俊仁中途體力不支昏倒
，致戴瑞宏延誤送醫，終告不治等情。並未認上訴人等對於足使戴瑞宏致生死亡之加
重結果有客觀上「能預見」，而為其等主觀上「不預見」之情形，自不足為適用傷害
致人於死罪之法律依據。(二)、傷害致人於死罪，以行為人僅有傷害行為之故意，對於
死亡之結果，客觀上「能預見」而主觀上「不預見」者為限，如行為人對其行為使被
害人發生死亡之結果有預見，而其結果又不違背其本意時，則已屬殺人之故意範圍。
依原判決上開認定之事實，丙○○等人係見目的已達，乃未顧及戴瑞宏受傷昏迷應及
時送醫，及陳俊仁亦受傷，神智不清，如任其單獨將戴某送醫，可能延誤而致生死亡
之結果，仍將戴瑞宏抬至其小客車上，任由陳俊仁駕車離去等情，似認丙○○等人對
該延誤送醫，致生死亡之加重結果，主觀上已有預見，倘其結果又不違背其本意，自
屬未必故意範疇。原判決理由認上訴人等所為係犯傷害致人於死罪，即有認定事實與
理由論述矛盾之違法。(三)、原判決於理由內謂戴瑞宏、陳俊仁被押返酒店後，乙○○
、甲○○、林土根、譚天龍、周正雄、綽號「阿仕」與「無尾雄」等人仍基於繼續傷
害之犯意，其等依當時客觀之情況均能預知，如再長時間繼續輪流毆打被害人，極易
因傷重而死亡，竟在為達報復求償之目的下，均未慮及長時間繼續輪流毆打可能致生
死亡之結果，而仍繼續加以毆打等語。似認乙○○、甲○○與林土根等人持續毆打戴
、陳二人，將造成死亡之加重結果，然於事實部分對此並未為相同之認定，致其事實
認定與理由之論敘亦有不相一致之違誤可指。(四)、稽諸卷證，陳俊仁於八十六年七月
五、六日警詢中，僅指訴其與戴瑞宏遭騷客ＫＴＶ酒店員工十餘人毆打強押，當時丙
○○亦在場及指認乙○○、閻錫禧、林原華、劉文賢均參與毆打之事實外，並未指甲
○○亦參與犯行（見八九二號相卷第七至十二頁，一四五五四號偵卷第三十二、三十
三頁、第三十九頁背面），則甲○○嗣於翌（七）日零時三十分，主動至警局坦認案
發時其在場，並供承伊有要戴、陳二人寫承諾賠償之字據及拿其身分證影印留存屬實
（見同上偵卷第二十至二十三頁），是否係在警方發覺其涉嫌之前，向警察自承上情
而合於自首要件？自有詳查必要，甲○○於原審更審前之選任辯護人曾具狀主張其有
自首情形（見原審上訴卷(二)第一四○頁背面、一四一頁），原審對此未予審酌，復未
於判決內說明不採之理由，非惟證據調查職責未盡，抑且理由不備。(五)、原判決理由
係以甲○○、乙○○、林土根、譚天龍等多人，於案發當天上午四時餘，在早餐店尋
獲戴瑞宏、陳俊仁，隨即下車，動手與戴、陳二人互毆，繼由「阿仕」者駕車，綽號
「無尾雄」、周正雄、譚天龍、林土根等將其二人強押上車，載回酒店，其餘之人則
駕駛並分乘戴瑞宏之小客車及其他車輛返回酒店之事實，已經陳俊仁指訴甚詳，並經
證人廖大文、徐雅惠於警詢證述屬實，遂認甲○○亦參與毆打及剝奪戴、陳二人之行
動自由犯行。然陳俊仁於警詢並未指稱甲○○有於早餐店參與毆打及強押犯行，已如
前述，其於第一審審理時供稱甲○○有印象他在店裏，在美堡寶（指早餐店）回來時
有看到他，甲○○在店內有看到他，在早餐店沒看到等語（見一審卷第三一○頁背面
、第三七九頁）。而證人廖大文於警詢僅指稱在其早餐店有四至六人在互毆，並將戴
瑞宏、陳俊仁帶走而已；另證人徐雅惠則稱係乙○○帶同三名不詳姓名男子前往早餐
店，與戴、陳二人互毆，該三名男子並非其酒店員工等語（見一四五五四號偵卷第二
十五頁背面、第四十三頁背面），均未指認甲○○有參與在早餐店之犯行。是除共同
被告乙○○警詢之供述外，包括被害人陳俊仁及證人廖大文、徐雅惠均未證實甲○○
有參與在早餐店之毆打及強押犯行，原判決理由併引為林某該部分犯行之論據，與卷
內證據不相符合，屬證據上理由矛盾之違法。又證人林峰於原審更審前調查時，到
庭證稱伊係後來開車去載乙○○回酒店，印象中乙○○、譚天龍、林土根及周正雄有
去早餐店，未看到甲○○去，而周正雄於該次庭訊亦稱案發當天係伊與乙○○、譚天
龍及林土根去早餐店，甲○○未去等語（見原審上訴卷(二)第四十三頁正、背面、第四
十六頁背面）。此係對甲○○有利之證據，原審未予採酌，復未於判決內說明不採之
理由，併嫌理由不備。(六)、依原判決認定之事實，丙○○於案發當日，係於戴瑞宏、
陳俊仁遭乙○○、甲○○等人押返酒店後，據報趕回店內，嗣並與乙○○、甲○○等
人，基於共同犯意聯絡，參與毆打戴、陳二人及命其等書立賠償字據等情。則丙○○
既於乙○○、甲○○等人非法剝奪戴、陳二人行動自由之犯罪行為繼續中，基於共同
犯意，參與毆打等犯行，能否認其就非法剝奪人行動自由部分，無共同犯罪之意思聯
絡？實非無疑。原判決理由既謂丙○○與嗣後到場之劉憲山、趙中協及趙某所帶來二
不詳姓名成年男子，於甲○○、乙○○、林土根、譚天龍等人犯罪行為實施中，基於
共同犯罪之意思，加入實施中之犯罪行為，卻又謂其係於戴、陳二人遭押回酒店後，
才據報回到酒店現場，不能認其對剝奪他人行動自由部分，具有共同之犯意等語（見
原判決第十三頁），致所為理由之論述未免矛盾，亦非適法。以上，或係上訴意旨所
指摘，或為本院得依職權調查之事項，應認原判決關於上訴人等三人部分，仍有撤銷
發回更審之原因。
據上論結，應依刑事訴訟法第三百九十七條、第四百零一條，判決如主文。
中      華      民      國    九十一    年     十二     月     十二     日
                              最高法院刑事第十二庭
                                  審判長法官  張  淳  淙
                                        法官  謝  俊  雄
                                        法官  蘇  振  堂
                                        法官  張  春  福
                                        法官  呂  丹  玉
      右正本證明與原本無異
                                              書  記  官
中      華      民      國    九十一    年     十二     月     十八     日
